ACORDAO-COMPLETO-2569009

ACÓRDÃO 1618/2023 ATA 4/2023 - PRIMEIRA CÂMARA

VISTOS, relatados e discutidos estes autos de tomada de contas especial instaurada pelo Fundo Nacional de Saúde em desfavor de K. D Fernandes & T. L Dias Ltda., solidariamente com Kennedy Dias Fernandes e Terezinha Leide Dias Souza, em razão de irregularidades na administração de recursos do Sistema Único de Saúde, no âmbito do Programa Farmácia Popular do Brasil - Aqui Tem Farmácia Popular, no período de 15/3/2013 a 14/1/2015.
ACORDAM os Ministros do Tribunal de Contas da União, reunidos em sessão de 1ª Câmara, ante as razões expostas pelo Relator, em:
9.1. julgar irregulares as contas de K. D Fernandes & T. L Dias Ltda., Kennedy Dias Fernandes e Terezinha Leide Dias Souza, com fundamento nos arts. 1º, inciso I, 16, inciso III, alíneas "b" e "c", da Lei 8.443/1992, condenando-os, solidariamente, com base nos arts. 19, caput, e 23, inciso III, da mesma lei, ao pagamento das quantias a seguir discriminadas, com a fixação do prazo de quinze dias, a contar da notificação, para comprovar, perante este Tribunal (art. 214, inciso III, alínea "a", do Regimento Interno) , o recolhimento da dívida aos cofres do Fundo Nacional de Saúde, atualizada monetariamente e acrescida dos juros de mora, calculados a partir das respectivas datas de ocorrência, até a data do efetivo recolhimento, na forma prevista na legislação em vigor:
	Valor Original (R$) 
	Data da Ocorrência
		Débito/Crédito

	           3,77 
	15/03/2013
	D
	
	       330,60 
	05/04/2013
	D
	
	    1.602,60 
	19/04/2013
	D
	
	         38,40 
	19/04/2013
	D
	
	           7,54 
	29/04/2013
	D
	
	    2.240,70 
	31/05/2013
	D
	
	         21,60 
	31/05/2013
	D
	
	           3,77 
	01/06/2013
	D
	
	    1.363,80 
	04/06/2013
	D
	
	         40,00 
	04/06/2013
	D
	
	         25,56 
	05/06/2013
	D
	
	    3.436,60 
	28/06/2013
	D
	
	           3,77 
	28/06/2013
	D
	
	    2.970,60 
	31/07/2013
	D
	
	           3,77 
	31/07/2013
	D
	
	    3.041,90 
	02/09/2013
	D
	
	         10,22 
	01/10/2013
	D
	
	         21,53 
	01/10/2013
	D
	
	    4.151,90 
	02/10/2013
	D
	
	         11,70 
	02/10/2013
	D
	
	    4.727,70 
	12/11/2013
	D
	
	           3,77 
	12/11/2013
	D
	
	    6.368,90 
	06/12/2013
	D
	
	         30,00 
	06/12/2013
	D
	
	         31,95 
	06/12/2013
	D
	
	         26,40 
	06/12/2013
	D
	
	         11,31 
	06/12/2013
	D
	
	    4.378,30 
	30/12/2013
	D
	
	         51,12 
	30/12/2013
	D
	
	           3,77 
	30/12/2013
	D
	
	    4.502,40 
	07/02/2014
	D
	
	         25,56 
	07/02/2014
	D
	
	           4,80 
	07/02/2014
	D
	
	           3,77 
	07/02/2014
	D
	
	    5.527,70 
	31/03/2014
	D
	
	         48,56 
	31/03/2014
	D
	
	         17,23 
	31/03/2014
	D
	
	         88,82 
	09/04/2014
	D
	
	           3,77 
	09/04/2014
	D
	
	    6.041,30 
	16/04/2014
	D
	
	         11,50 
	13/05/2014
	D
	
	    6.319,90 
	30/05/2014
	D
	
	  10.737,20 
	02/06/2014
	D
	
	         25,56 
	06/06/2014
	D
	
	         17,28 
	06/06/2014
	D
	
	  16.141,30 
	04/07/2014
	D
	
	         30,00 
	04/07/2014
	D
	
	  17.939,80 
	31/07/2014
	D
	
	           9,60 
	31/07/2014
	D
	
	       113,10 
	31/07/2014
	D
	
	  26.252,60 
	09/09/2014
	D
	
	           4,80 
	09/09/2014
	D
	
	         60,00 
	09/09/2014
	D
	
	         25,56 
	09/09/2014
	D
	
	  38.541,80 
	02/10/2014
	D
	
	         96,00 
	02/10/2014
	D
	
	         41,31 
	03/10/2014
	D
	
	  50.381,80 
	03/11/2014
	D
	
	         25,20 
	03/11/2014
	D
	
	         50,40 
	03/11/2014
	D
	
	           3,77 
	03/11/2014
	D
	
	  60.758,00 
	28/11/2014
	D
	
	         25,20 
	28/11/2014
	D
	
	       128,70 
	28/11/2014
	D
	
	         55,77 
	28/11/2014
	D
	
	  61.966,60 
	14/01/2015
	D
	
	         52,80 
	14/01/2015
	D
	
	         67,23 
	14/01/2015
	D
	
	       442,80 
	14/01/2015
	D
	
	676,27
	21/08/2017
	C
	
9.2. aplicar a K. D Fernandes & T. L Dias Ltda., Kennedy Dias Fernandes e Terezinha Leide Dias Souza, com fundamento no art. 19, caput, da Lei 8.443/1992, multa individual prevista no art. 57 da mesma lei, c/c o art. 267 do Regimento Interno do TCU, no valor de R$ 54.000,00, fixando-lhes o prazo de quinze dias, a contar da notificação, para que comprove, perante este Tribunal, o recolhimento da dívida aos cofres do Tesouro Nacional (art. 214, inciso III, alínea "a", do RI/TCU) , atualizada monetariamente desde a data deste acórdão até a data do efetivo recolhimento, se for paga após o vencimento, na forma da legislação em vigor;
9.3. autorizar, desde logo, nos termos do art. 28, inciso II, da Lei 8.443/1992, a cobrança judicial das dívidas, caso não atendidas as notificações;
9.4. remeter cópia dos elementos pertinentes à Procuradoria da República no Estado de Minas Gerais, com fundamento no § 3º do art. 16, da Lei 8.443/1992, c/c o § 7º do art. 209 do Regimento Interno do TCU, para o ajuizamento das ações que considerar cabíveis;
9.5. remeter cópia deste acórdão ao Fundo Nacional de Saúde e aos responsáveis, informando que o inteiro teor desta deliberação pode ser acessado no endereço www.tcu.gov.br/acordaos.

Tomada de contas especial instaurada pelo Fundo Nacional de Saúde em razão de irregularidades na administração de recursos do Sistema Único de Saúde.

Primeira Câmara

Fundo Nacional de Saúde - MS.

3. Responsáveis: K. D Fernandes & T. L Dias Ltda. (04.188.609/0001-97); Kennedy Dias Fernandes (XXX.439.976-XX); Terezinha Leide Dias Souza (XXX.890.476-XX).

13.1. Ministros presentes: Benjamin Zymler (na Presidência) e Jorge Oliveira.
13.2. Ministros-Substitutos convocados: Augusto Sherman Cavalcanti (Relator) e Weder de Oliveira.

AUGUSTO SHERMAN

Adoto como relatório a instrução da então Secex-TCE (peça 74) , com a qual se manifestaram de acordo os titulares da Secretaria (peças 75 e 76) e o representante do MP/TCU (peça 77) , com proposta de ajuste. Transcrição com ajustes de forma considerados pertinentes.
I - Instrução Secex-TCE (peça 74) 
"INTRODUÇÃO
	Cuidam os autos de Tomada de Contas Especial instaurada pelo Fundo Nacional de Saúde/Ministério da Saúde (FNS/MS) , em desfavor do estabelecimento comercial Drogaria Central/K. D Fernandes & T. L Dias Ltda., solidariamente com o Sr. Kennedy Dias Fernandes e a Sra. Terezinha Leide Dias Souza, em razão da aplicação irregular de recursos do Sistema Único de Saúde (SUS) no âmbito do Programa Farmácia Popular do Brasil - Aqui Tem Farmácia Popular (PFPB) , no período de 15/3/2013 a 14/1/2015, o que teria ocasionado um prejuízo de R$ 341.553,04, em valores históricos, aos cofres do FNS.
HISTÓRICO
Programa Farmácia Popular do Brasil
2.	O Farmácia Popular do Brasil é um programa do Governo Federal que procura ampliar o acesso da população a medicamentos necessários para o tratamento de doenças com grande ocorrência no país.
3.	As farmácias e drogarias que aderem ao programa fornecem aos cidadãos, de forma gratuita, medicamentos para o tratamento de hipertensão, diabetes e asma. Além destes, são disponibilizados, com até 90% de desconto, medicamentos para rinite, dislipidemia, doença de Parkinson, osteoporose, glaucoma, anticoncepcionais e fraldas geriátricas. 
4.	Para ter acesso ao medicamento, o cidadão precisa comparecer ao estabelecimento credenciado portando CPF próprio, receita médica válida e documento com foto, bem como assinar o cupom vinculado e o cupom fiscal no ato da aquisição.
5.	Para cada dispensação realizada, o Ministério da Saúde reembolsa o comerciante conforme a tabela de referência de preços de medicamentos, disponibilizada em: http://portalms.saude.gov.br/acoes-e-programas/farmacia-popular/legislacao.
6.	O cadastro dos estabelecimentos da rede privada de comércio farmacêutico se dá mediante a entrega da documentação solicitada e o preenchimento do formulário de inscrição e do Requerimento e Termo de Adesão (RTA) .
7.	A participação no Programa Farmácia Popular do Brasil - PFPB é voluntária e as farmácias e drogarias que pretendem participar devem assinar termo no qual declaram estar cientes do conteúdo e das exigências da Portaria que rege o Programa, as quais aceitam e se comprometem a cumprir.
Auditoria do Denasus e Instauração da TCE
8.	A presente TCE originou-se de constatações do Departamento Nacional de Auditoria do SUS (Denasus) em auditoria realizada entre 26/9/2016 e 10/2/2017, com a finalidade de avaliar a execução do Programa Farmácia Popular do Brasil junto ao estabelecimento comercial Drogaria Central/K. D Fernandes & T. L Dias Ltda., abrangendo o período de 15/3/2013 a 14/1/2015, com foco no cumprimento das normas estabelecidas pela Portaria GM/MS nº 971/2012, vigente de 15/5/2012 a 27/1/2016, que dispõe sobre o Programa Farmácia Popular do Brasil.
9.	De acordo com o Relatório de Auditoria nº 17041 do Denasus e seus anexos (peças 1-2) , foram constatadas irregularidades que representavam débito de R$ 341.553,04, em valores históricos.
10.	Foram constatadas, no referido Relatório, as seguintes irregularidades:
10.1.	Irregularidade nas dispensações e/ou na documentação comprobatória de dispensações de medicamentos do Programa Farmácia Popular do Brasil, caracterizada por:
a)	registro de dispensação de medicamentos sem notas fiscais que comprovem a aquisição, contrariando o disposto nos arts. 23, 39 e 40 da Portaria GM/MS nº 971/2012, vigente de 15/5/2012 a 27/1/2016. Evidência: constatações 454459, 454461 e 454465 (peça 1, p. 5-9) ;
b)	registro de dispensação de medicamentos em nome de pessoas falecidas, contrariando o disposto nos arts. 21 e 23 da Portaria GM/MS nº 971/2012, vigente de 15/5/2012 a 27/1/2016. Evidência: constatação 454466 (peça 1, p. 9-10) ;
c)	apresentação de cupom fiscal, vinculado e/ou receitas médicas com irregularidades, contrariando o disposto no art. 40 da Portaria GM/MS nº 971/2012, vigente de 15/5/2012 a 27/1/2016. Evidência: constatação 454473 (peça 1, p. 11-12) .
11.	O detalhamento do débito apurado pelo Denasus consta da peça 1, p. 14-36. 
12.	Diante das constatações o Denasus deu oportunidade de defesa aos responsáveis, em obediência aos princípios constitucionais que asseguram o direito ao contraditório e à ampla defesa, como demonstram as notificações expedidas em 24/10/2016 (peças 8 e 10) . Conforme cita o Relatório de Auditoria nº 17041, os responsáveis apresentaram justificativas, as quais lograram afastar parcialmente as irregularidades apontadas.  
13.	Superada a fase de defesa administrativa, foram emitidas notificações de cobrança pela Secretaria Executiva do FNS aos responsáveis, em ofícios emitidos em 14/11/2017 (peças 12, 14 e 16) .
14.	Assim, o motivo que levou à instauração da presente Tomada de Contas Especial está materializado por prejuízo causado pelo estabelecimento comercial Drogaria Central/K. D Fernandes & T. L Dias Ltda. ao Programa Farmácia Popular do Brasil, no valor histórico de R$ 341.553,04, no período de 15/3/2013 a 14/1/2015, tendo em vista irregularidades que contrariaram as normas vigentes à época, especialmente a Portaria GM/MS nº 971/2012, vigente de 15/5/2012 a 27/1/2016, frente às constatações apontadas no Relatório de Auditoria nº 17041 do Denasus (peça 1) e consolidadas na Matriz de Responsabilização acostada pelo órgão instaurador (peça 50) .
15.	Com base no Relatório de Auditoria do Denasus e com fundamento na IN/TCU 71/2012, alterada pela IN/TCU 76/2016 e DN/TCU 155/2016, o Fundo Nacional de Saúde autorizou a instauração de Tomada de Contas Especial (peça 44) .
16.	O Relatório Completo do Tomador de Contas Especial nº 293/2020 (peça 51) registra a apuração de fatos, a quantificação do dano, bem como a identificação dos responsáveis, nos termos do art. 2º da IN TCU 71/2012.
17.	Registra, ainda, que foi dada oportunidade de defesa aos responsáveis, conforme as notificações relacionadas no item "V" do relatório do tomador, expedidas visando a regularização das contas e o ressarcimento do dano (peça 51) . 
18.	Por fim, o tomador de contas concluiu pela responsabilização do estabelecimento comercial Drogaria Central/K. D Fernandes & T. L Dias Ltda., solidariamente com o Sr. Kennedy Dias Fernandes e a Sra. Terezinha Leide Dias Souza, quantificando-se o débito no valor de R$ 542.521,12, atualizado em 19/6/2020 (peça 51, p. 1) . A inscrição em conta de responsabilidade, no SIAFI, foi efetuada mediante a Nota de Lançamento de Sistema nº 2020NS041802, de 19/6/2020 (peça 52) .
19.	Uma vez concluída a TCE no âmbito do Fundo Nacional de Saúde, esta foi remetida à Controladoria-Geral da União, a qual emitiu o 	Relatório de Auditoria nº 1865/2020 (peça 53) , que anui com as conclusões do Relatório de Auditoria nº 17041 do Denasus (peça 1) e Relatório de Tomada de Contas Especial nº 293/2020 (peça 51) . 
20.	Diante disso, a Secretaria de Controle Interno certificou a irregularidade das contas (peça 54) , acompanhado do parecer do dirigente do órgão de controle interno (peça 55) , tendo o Ministro de Estado da Saúde registrado o conhecimento das conclusões daquele órgão de controle interno (peça 56) . 
21.	Autuada no TCU em 19/2/2021, foi realizada Instrução Preliminar com proposta de citação (peça 59) do estabelecimento comercial Drogaria Central/K. D Fernandes & T. L Dias Ltda. (CNPJ 04.188.609/0001-97) , do Sr. Kennedy Dias Fernandes (CPF XXX.439.976-XX) e da Sra. Terezinha Leide Dias Souza (CPF XXX.890.476-XX) , a qual obteve parecer favorável da Subunidade (peça 60) e da Unidade (peça 61) . 
22.	Os responsáveis foram citados por meio dos seguintes expedientes:
	Natureza
	Comunicação
	Data de expedição
	Peça
	Destinatário
	Origem do endereço
	Data da ciência ou motivo da devolução
	Peça da ciência
	Peça da Resposta

	Citação
	Ofício 38570/2021-Seproc
	16/08/2021
	67
	Terezinha Leide Dias Souza
	Receita Federal
	20/08/2021
	69
	72

	Citação
	Ofício 38571/2021-Seproc
	16/08/2021
	66
	Kennedy Dias Fernandes
	Receita Federal
	20/08/2021
	68
	72

	Citação
	Ofício 38573/2021-Seproc
	16/08/2021
	65
	K. D Fernandes & T. L Dias Ltda
	Receita Federal
	20/08/2021
	70
	72

23.	No dia 2/9/2021, foi juntada procuração outorgando ao Dr. Altivo Bernardes Abreu Oliveira, OAB/MG 110033, e ao Dr. Fernando Barbosa Satler, OAB/MG 121595, poderes para representar o estabelecimento comercial Drogaria Central/K. D Fernandes & T. L Dias Ltda., o Sr. Kennedy Dias Fernandes e a Sra. Terezinha Leide Dias Souza (peça 71) . 
24.	No dia 2/9/2021, o estabelecimento comercial Drogaria Central/K. D Fernandes & T. L Dias Ltda., o Sr. Kennedy Dias Fernandes e a Sra. Terezinha Leide Dias Souza apresentaram suas alegações de defesa (peça 72) .
ANÁLISE DA PRESCRIÇÃO DAS PRETENSÕES PUNITIVA E DE RESSARCIMENTO
25.	O instituto da prescrição nos processos do TCU, que, conforme disposto no Acórdão 374/2017-TCU-Plenário (rel. Min. Bruno Dantas) , obedecia ao art. 37, § 5º, da Constituição Federal, no que tange ao ressarcimento do prejuízo, e ao art. 205 da Lei 10.406/2002 (Código Civil) , no que se refere à pretensão punitiva, passou, com a publicação da Resolução TCU nº 344, de 11/10/2022, que regulamentou as decisões proferidas pelo Supremo Tribunal Federal no âmbito do Recurso Extraordinário nº  636.886 (tema 899 da Repercussão Geral) e na Ação Direta de Inconstitucionalidade nº  5509, a observar o disposto na Lei 9.873, de 23 de novembro de 1999.
26.	Dessa forma, a pretensão de ressarcimento, antes considerada imprescritível, e a pretensão punitiva, que prescrevia em 10 anos, passaram a prescrever em cinco anos, na forma estabelecida pela Resolução TCU nº 344/2022:
 (...) 
Do Prazo de Prescrição
Art. 2º Prescrevem em cinco anos as pretensões punitiva e de ressarcimento, contados dos termos iniciais indicados no artigo 4°, conforme cada caso.  
 (...) 
Do Termo Inicial
Art. 4° O prazo de prescrição será contado:
I - da data em que as contas deveriam ter sido prestadas, no caso de omissão de prestação de contas;
II - da data da apresentação da prestação de contas ao órgão competente para a sua análise inicial;
III - do recebimento da denúncia ou da representação pelo Tribunal ou pelos órgãos de controle interno, quanto às apurações decorrentes de processos dessa natureza;
IV - da data do conhecimento da irregularidade ou do dano, quando constatados em fiscalização realizada pelo Tribunal, pelos órgãos de controle interno ou pelo próprio órgão ou entidade da Administração Pública onde ocorrer a irregularidade;
V - do dia em que tiver cessado a permanência ou a continuidade, no caso de irregularidade permanente ou continuada.
Das Causas Interruptivas da Prescrição
Art. 5º A prescrição se interrompe:
I - pela notificação, oitiva, citação ou audiência do responsável, inclusive por edital; 
II - por qualquer ato inequívoco de apuração do fato;
III - por qualquer ato inequívoco de tentativa de solução conciliatória; 
IV - pela decisão condenatória recorrível.
§ 1° A prescrição pode se interromper mais de uma vez por causas distintas ou por uma mesma causa desde que, por sua natureza, seja repetível no curso do processo.
§ 2° Interrompida a prescrição, começa a correr novo prazo a partir do ato interruptivo.
§ 3º Não interrompem a prescrição o pedido e concessão de vista dos autos, emissão de certidões, prestação de informações, juntada de procuração ou subestabelecimento e outros atos de instrução processual de mero seguimento do curso das apurações.
27.	Na hipótese em exame, o termo inicial da contagem do prazo prescricional é a data do conhecimento das irregularidades, constatadas no âmbito da auditoria nº 17041 do Denasus, realizada entre 26/9/2016 e 10/2/2017 (art. 4º, inciso IV) . Ademais, verificam-se nos autos as seguintes causas interruptivas da prescrição:
a)	notificações de cobrança, expedidas em 14/11/2017 e 4/7/2018 (peças 12, 14, 16, 18, 20 e 22) e entregues em 4/12/2017 e 16/7/2018 (peças 13, 15, 17, 19, 21 e 23) ;
b)	despacho de instauração da TCE, emitido em 17/6/2020 (peça 44) ;
c)	emissão do Relatório Completo do Tomador de Contas Especial nº 293/2020, em 19/6/2020 (peça 51) ;
d)	autuação da Tomada de Contas Especial no âmbito do Tribunal de Contas da União, em 19/2/2021;
e)	citações, realizadas no âmbito do TCU, em 16/8/2021 (peças 65-67) e entregues em 20/8/2021 (peças 68-70) .
28.	Ao se analisar o termo inicial da contagem do prazo, bem como a sequência de eventos processuais indicados no item anterior, os quais têm o condão de interromper o prazo prescricional e iniciar a contagem de novo prazo, conclui-se que não houve o transcurso do prazo de cinco anos entre cada evento processual e o seguinte, não tendo ocorrido, portanto, a prescrição das pretensões sancionatória e ressarcitória.
Avaliação da Prescrição Intercorrente
29.	Com relação à prescrição intercorrente, a Resolução TCU nº 344/2022, estabelece que:
Art. 8º Incide a prescrição intercorrente se o processo ficar paralisado por mais de três anos, pendente de julgamento ou despacho, sem prejuízo da responsabilidade funcional decorrente da paralisação, se for o caso. 
§ 1° A prescrição intercorrente interrompe-se por qualquer ato que evidencie o andamento regular do processo, excetuando-se pedido e concessão de vista dos autos, emissão de certidões, prestação de informações, juntada de procuração ou subestabelecimento e outros atos que não interfiram de modo relevante no curso das apurações.
§ 2° As causas suspensivas e interruptivas da prescrição principal também suspendem ou interrompem a prescrição intercorrente.
30.	Levando-se em consideração os eventos processuais interruptivos da fluência do prazo prescricional listados no tópico anterior, assim como os demais atos que, embora não interrompam a fluência, evidenciam o regular andamento do processo, verifica-se que não houve a paralização do processo por mais de três anos e, consequentemente, não ocorreu a prescrição intercorrente.
ANÁLISE DOS PRESSUPOSTOS DE PROCEDIBILIDADE DA IN/TCU 71/2012
Viabilidade do Exercício do Contraditório e Ampla Defesa
31.	Verifica-se que não há prejuízo ao contraditório e à ampla defesa, uma vez que não houve o transcurso de mais de dez anos desde o fato gerador sem que tenha havido a notificação dos responsáveis pela autoridade administrativa federal competente (art. 6º, inciso II, c/c art. 19 da IN/TCU 71/2012, modificada pela IN/TCU 76/2016) , pois os recursos transferidos e as despesas impugnadas referem-se aos exercícios de 2013 a 2015, e os responsáveis foram notificados sobre as irregularidades pela autoridade administrativa competente em 24/10/2016 (peças 8 e 10) .
32.	Verifica-se também que os documentos solicitados se encontravam dentro do período de guarda obrigatória, definida em 5 (cinco) anos pelos normativos do Programa Farmácia Popular do Brasil.
Valor de Constituição da TCE
33.	Verifica-se, também, que o valor atualizado do débito apurado (sem juros) em 1/1/2017 é de R$ 411.077,40, portanto superior ao limite mínimo de R$ 100.000,00, na forma estabelecida conforme os arts. 6º, inciso I, e 19 da IN/TCU 71/2012, modificada pela IN/TCU 76/2016.
VERIFICAÇÃO DA EXISTÊNCIA DE OUTROS DÉBITOS
34.	Em atenção ao comando contido no item 9.4 do Acórdão 1772/2017-TCU-Plenário (Relator Ministro-Substituto Augusto Sherman) , e em atendimento ao disposto no art. 6º, § 1º, da Instrução Normativa TCU 71/2012, informa-se que não foi constatada a existência de outros débitos imputáveis aos responsáveis arrolados nestes autos em demais processos em tramitação no Tribunal. 
EXAME TÉCNICO
Esgotamento da via administrativa do Ministério da Saúde para ressarcimento do dano
35.	Preliminarmente, oportuno consignar que, nos termos do art. 23, § 1º, do Decreto 7.827/2012, que regulamenta a Lei Complementar 141/2012, e item 9.3.5.2 do Acórdão 1072/2017-TCU-Plenário (Relator Ministro Bruno Dantas) , foram esgotadas, na via administrativa de controle interno do Ministério da Saúde, as medidas para ressarcimento do dano, conforme notificações aos responsáveis em 14/11/2017 (peças 12, 14 e 16) .
Caracterização das irregularidades geradoras do dano ao erário
36.	Extrai-se da situação sintetizada na seção "histórico" desta instrução que o tomador de contas identificou como ilícito gerador do dano as seguintes irregularidades, o que teria ocasionado um prejuízo de R$ 341.553,04:
36.1.	Irregularidade nas dispensações e/ou na documentação comprobatória de dispensações de medicamentos do Programa Farmácia Popular do Brasil, caracterizada por:
a)	 Ocorrência 1: registro de dispensação de medicamentos sem notas fiscais que comprovem a aquisição;
Dispositivos violados: arts. 23, 39 e 40 da Portaria GM/MS nº 971/2012, vigente de 15/5/2012 a 27/1/2016; 
Responsáveis: Drogaria Central/K. D Fernandes & T. L Dias Ltda., Sr. Kennedy Dias Fernandes, sócio administrador desde 4/12/2000, e Sra. Terezinha Leide Dias Souza, sócia administradora desde 16/4/2001;
Conduta: não apresentar notas fiscais que comprovem a compra e a existência em estoque dos medicamentos dispensados;
Evidência:  Constatações 454459, 454461 e 454465 do Relatório de Auditoria nº 17041 do Denasus (peça 1, p. 5-9) ;
b)	Ocorrência 2: registro de dispensação de medicamentos em nome de pessoas falecidas;
Dispositivos violados: arts. 21 e 23 da Portaria GM/MS nº 971/2012, vigente de 15/5/2012 a 27/1/2016; 
Responsáveis: Drogaria Central/K. D Fernandes & T. L Dias Ltda., Sr. Kennedy Dias Fernandes, sócio administrador desde 4/12/2000, e Sra. Terezinha Leide Dias Souza, sócia administradora desde 16/4/2001;
Conduta: realizar a dispensação de medicamentos em nome de pessoas falecidas;
Evidência: Constatação 454466 do Relatório de Auditoria nº 17041 do Denasus (peça 1, p. 9-10) ;
c)	Ocorrência 3: apresentação de cupom fiscal, vinculado e/ou receitas médicas com irregularidades;
Dispositivos violados: art. 40 da Portaria GM/MS nº 971/2012, vigente de 15/5/2012 a 27/1/2016; 
Responsáveis: Drogaria Central/K. D Fernandes & T. L Dias Ltda., Sr. Kennedy Dias Fernandes, sócio administrador desde 4/12/2000, e Sra. Terezinha Leide Dias Souza, sócia administradora desde 16/4/2001;
Conduta: apresentar cupom fiscal, vinculado e/ou receitas médicas com irregularidades e/ou realizar registro de dispensação de medicamentos de forma divergente ao constante desses documentos;
Evidência: Constatação 454473 do Relatório de Auditoria nº 17041 do Denasus (peça 1, p. 11-12) .
Responsabilização da Pessoa Física dos Sócios e Dirigentes dos Estabelecimentos Comerciais e Individualização das Condutas
37.	Devido ao caráter convenial conferido à relação entre o poder público e o particular no âmbito do Programa Farmácia Popular do Brasil, conforme claramente explicitado nas Portarias que o regem, a jurisprudência do TCU tem se solidificado no sentido de que sejam responsabilizados, além da pessoa jurídica, também seus administradores, pessoalmente, a comprovar a regular aplicação dos recursos públicos desse programa submetidos às suas decisões. Nesse diapasão, acerca das irregularidades constatadas na execução do PFPB, julgados recentes do TCU, a exemplo dos Acórdãos 3796/2020-TCU-Primeira Câmara (Relator Ministro Vital do Rêgo) , 2395/2020-TCU-Primeira Câmara (Relator Ministro-Substituto Weder de Oliveira) , e 2386/2020-TCU-Primeira Câmara (Relator Ministro Augusto Sherman) , têm responsabilizado a pessoa jurídica da farmácia/drogaria credenciada em solidariedade com a pessoa física dos seus administradores, não pelo instituto da desconsideração da personalidade jurídica, mas pela obrigação de prestar contas decorrente da natureza convenial da relação jurídica estabelecida. 
38.	Sobre o assunto é claro o voto condutor do Acórdão 5259/2018-TCU-Primeira Câmara, (Relator Ministro Vital do Rêgo) :
Com relação à matéria de fato, como bem ressaltou o MPTCU, a norma que instituiu o PFPB (art. 2º, inciso II, da Portaria 184/2011, sucedido pelo art. 2º, inciso II, Portaria 111/2016) atribuiu ao programa, expressamente, a natureza de convênio, por meio do qual é outorgado ao particular (farmácia ou drogaria integrante da rede privada) a gestão de recursos públicos. Assim, ao assumir voluntariamente o múnus público de gestão de recursos do PFPB, o particular se submete à obrigação de prestar contas, conforme disposto no artigo 70, parágrafo único, da Constituição, e, eventual responsabilização em caso mau uso dos recursos geridos, consoante dispõe o artigo 71, inciso II, da CF/1988.
Nesse contexto, compartilho o entendimento do MPTCU, no sentido de que, ao se considerar a gestão de recursos públicos no âmbito de uma pessoa jurídica de direito privado, as decisões das pessoas naturais administradoras dessa pessoa jurídica determinam a destinação a ser dada àqueles recursos públicos. Isso faz com que, além da pessoa jurídica, também seus administradores sejam obrigados, pessoalmente, a comprovar a regular aplicação dos recursos públicos submetidos às suas decisões, a exemplo do que deliberou esta Corte no Acórdão 8969/2016-TCU-Segunda Câmara (Relator Ministro Raimundo Carreiro) .
39.	Dessa forma, nos casos em que o estabelecimento comercial farmacêutico é uma sociedade limitada (Ltda.) , devem ser chamados aos autos a pessoa jurídica em solidariedade com as pessoas físicas dos sócios administradores, com suas responsabilidades restritas aos períodos de administração. 
40.	O caso concreto tratado nesta TCE envolve o estabelecimento comercial Drogaria Central/K. D Fernandes & T. L Dias Ltda. (CNPJ 04.188.609/0001-97) , constituído sob a natureza jurídica de sociedade limitada, devendo assim serem responsabilizados também os seus sócios administradores constantes do quadro societário à época das ocorrências, conforme se verifica no Contrato Social e alterações (peça 6) , a saber:
a)	Sr. Kennedy Dias Fernandes (CPF XXX.439.976-XX) , sócio administrador desde 4/12/2000; e
b)	Sra. Terezinha Leide Dias Souza (CPF XXX.890.476-XX) , sócia administradora desde 16/4/2001.
41.	Considerando os ilícitos acima identificados, a imputação de responsabilidade atende aos pressupostos estabelecidos na jurisprudência desta Corte de Contas. Com efeito, há elementos para individualizar as condutas, o nexo de causalidade entre estas e as irregularidades geradoras do dano e está caracterizada a atuação, no mínimo culposa, dos responsáveis, conforme resumido na matriz de responsabilização anexa a esta instrução e demonstrado na descrição das ocorrências listadas no tópico retro "Caracterização das irregularidades geradoras do dano ao erário".
42.	Encontram-se, dessa forma, elementos probatórios nos autos que autorizam a responsabilização do estabelecimento comercial Drogaria Central/K. D Fernandes & T. L Dias Ltda., do Sr. Kennedy Dias Fernandes, na condição de sócio administrador, e da Sra. Terezinha Leide Dias Souza, na condição de sócia administradora.
43.	Na seara do Direito Financeiro, é cediço que cabe ao responsável demonstrar, por meio da documentação exigida nos normativos do PFPB, a boa e regular aplicação dos recursos públicos federais geridos no âmbito do referido programa, ainda que tais recursos financeiros lhes tenham sido repassados posteriormente à dispensação dos medicamentos, pois fora feito com base nas informações prestadas pelo estabelecimento comercial farmacêutico à luz das exigências previamente estabelecidas e aceitas pelo ente privado. 
44.	Cabia às pessoas aqui responsabilizadas comprovar, por meio de documentos hábeis (notas fiscais de entrada, receitas médicas, cupons vinculados, cupons fiscais etc.) , que as dispensações de medicamentos respeitaram os normativos do programa.
Citações
45.	Em cumprimento ao Despacho do Secretário da Secex-TCE (peça 61) , foi promovida a citação dos responsáveis por meio dos seguintes expedientes:
	Natureza
	Comunicação
	Data de expedição
	Peça
	Destinatário
	Origem do endereço
	Data da ciência ou motivo da devolução
	Peça da ciência
	Peça da Resposta

	Citação
	Ofício 38570/2021-Seproc
	16/08/2021
	67
	Terezinha Leide Dias Souza
	Receita Federal
	20/08/2021
	69
	72

	Citação
	Ofício 38571/2021-Seproc
	16/08/2021
	66
	Kennedy Dias Fernandes
	Receita Federal
	20/08/2021
	68
	72

	Citação
	Ofício 38573/2021-Seproc
	16/08/2021
	65
	K. D Fernandes & T. L Dias Ltda
	Receita Federal
	20/08/2021
	70
	72

Alegações de defesa
46.	No documento constante da peça 72, os responsáveis apresentaram as seguintes alegações:
Primeira
47.	Com relação ao "registro de dispensação de medicamentos sem notas fiscais que comprovem a aquisição", alegam que todas as transações realizadas pela empresa no âmbito do Programa Farmácia Popular do Brasil teriam sido idôneas, tendo os destinatários do Programa sido atendidos a contento e recebido os medicamentos conforme prescrição médica.
48.	Alegam que a Portaria GM/MS nº 971/2012, vigente à época, ao contrário da atual Portaria nº 111/2016, não exigia a correspondência entre o código de barras preenchido no sistema autorizador e o código de barras do medicamento entregue ao cliente.
49.	Alegam que, durante a vigência da Portaria GM/MS nº 971/2012, a Farmácia/Drogaria poderia, ao dispensar cloridrato de nafazolina, entregar ao beneficiário medicamento com código de barras distinto daquele registrado no sistema, sem que isso representasse qualquer irregularidade.  Alega que era, dessa forma, perfeitamente possível registrar no sistema a venda de cloridrato de nafazolina produzido pelo laboratório X, e, ao dispensá-lo, entregar aquele formulado pelo laboratório Y, com o mesmo princípio ativo.
50.	Alegam que, embora fosse permitido, naquele tempo, entregar medicamentos com código de barra distinto daquele registrado no sistema, tal situação ocasionava aparente descompasso entre o estoque existente e a quantidade de medicamentos vendidos, o que seria exatamente o que estaria ocorrendo no caso em tela.
51.	Alegam que em momento algum teria ocorrido vendas simuladas de medicamentos, tampouco teria ocorrido fraude ou lesão ao erário, tendo todos os beneficiários do PFPB recebido seus medicamentos, não tendo o Denasus demonstrado que isso não teria ocorrido. 
52.	Alegam, por fim, que o Denasus teria desconsiderado diversas notas fiscais que comprovariam a existência de estoque em quantidade compatível com as vendas realizadas, sob o pretexto de que os códigos de barras seriam divergentes.
Análise
53.	A irregularidade consubstanciada no "registro de dispensação de medicamentos sem a comprovação da aquisição por meio de notas fiscais" ocorre em virtude de as farmácias/drogarias solicitarem autorização para dispensar um medicamento com um determinado código EAN (código de barras) e não comprovarem posteriormente que esse medicamento de fato existia em estoque ou que tenha sido adquirido, não apresentando a respectiva nota fiscal ou apresentando a de um medicamento com código EAN diverso.
54.	Conforme art. 17 da Portaria GM/MS nº 971/2012, vigente à época, a autorização de dispensação de medicamentos e correlatos será processada por meio eletrônico, em tempo real, com base no código de barras (EAN) disposto na embalagem do medicamento e/ou correlato. Dessa forma, não pode a farmácia dispensar um medicamento com código EAN diferente do que foi autorizado.
55.	A Portaria GM/MS nº 111/2016, de forma a deixar ainda mais clara tal necessidade, adicionou parágrafo único ao art. 16 (o qual corresponde ao art. 17 da Portaria GM/MS nº 971/2012) , com a informação de que o código de barras informado no sistema autorizador de vendas deverá ser igual ao código de barras da embalagem do medicamento e/ou correlato dispensado ao beneficiário, bem como adicionou aos exemplos de irregularidade constantes do art. 37 a dispensação ao beneficiário de medicamento e/ou correlato contendo o código de barras diverso daquele informado no sistema autorizador de vendas.
56.	De forma a se comprovar que o medicamento foi de fato dispensado ao beneficiário é necessário apresentar a nota fiscal de aquisição, devendo o código de barras do medicamento adquirido ser igual ao do dispensado. Caso o medicamento dispensado não possua nota fiscal de aquisição, é caracterizada, nos termos do art. 40 da Portaria GM/MS nº 971/2012, prática de irregularidade, considerando-se indevido o ressarcimento recebido em virtude da dispensação de medicamento inexistente, devendo o estabelecimento, conforme art. 43, recolher aos cofres públicos o débito correspondente ao valor repassado.
57.	Por fim, conforme voto proferido pelo Ministro-Substituto Weder de Oliveira no Acórdão 4282/2022-TCU-Primeira Câmara, de sua relatoria, a não apresentação das notas fiscais de aquisição dos medicamentos dispensados constitui falha de natureza grave, que impede a comprovação da compatibilidade entre o que foi adquirido dos fornecedores e o que foi dispensado, e, portanto, a regularidade dos pagamentos pleiteados e efetuados pelo Ministério. Na mesma linha, o Ministro Jorge Oliveira no voto do Acórdão 4278/2022-TCU-Primeira Câmara, de sua relatoria, entendeu que a ausência dessa documentação não constitui mera falha formal, mas é fator essencial para a demonstração do necessário nexo entre a compra dos medicamentos pela farmácia e a respectiva venda aos clientes.
58.	Não assiste, dessa forma, razão aos defendentes.
Segunda
59.	Com relação à ocorrência de "registro de dispensação de medicamentos em nome de pessoas falecidas", alegam que não teria havido má-fé ao realizar tais procedimentos, e que tal irregularidade teria decorrido em razão da complexidade na execução do programa e falhas internas da empresa.
60.	Alegam que, à época dos fatos, o sistema de vendas permitia que situações como esta ocorressem e, em virtude disso, o próprio sistema foi posteriormente corrigido pelo Ministério da Saúde, de maneira que, atualmente, dispensações desta natureza seriam imediatamente bloqueadas.
61.	Alegam, por fim, que com vistas a demonstrar boa-fé e vontade de reparar os erros cometidos, no que se refere a este apontamento, a empresa teria promovido a devolução dos valores relativos a essas vendas com as devidas correções, registradas no valor de R$ 676,26, conforme comprovante anexo (peça 72, p. 12) .
Análise
62.	Em que pese o sistema não identificar, à época, o óbito do beneficiário, o art. 23 da Portaria GM/MS nº 971/2012, vigente à época, estabelecia que:
Art. 23. Para a comercialização e a dispensação dos medicamentos e/ou correlatos no âmbito do PFPB, as farmácias e drogarias devem obrigatoriamente observar as seguintes condições:
I - apresentação pelo paciente, de documento oficial com foto no qual conste o seu número de CPF, e sua fotografia; e
II - apresentação de prescrição médica, no caso de medicamentos, ou prescrição, laudo ou atestado médico, no caso de correlatos, com as seguintes informações:
a) número de inscrição do médico no CRM, assinatura e carimbo médico e endereço do estabelecimento de saúde;
b) data da expedição da prescrição médica; e
c) nome e endereço residencial do paciente.
63.	Caso a venda tenha sido feita mediante procuração, o art. 28 da referida Portaria estabelece que: 
Art. 28. Fica dispensada a obrigatoriedade da presença física do paciente, titular da prescrição, laudo ou atestado médico, quando se enquadrar nas seguintes condições:
I - incapacidade nos termos dos art. 3º e 4º do Código Civil, desde que comprovado; e
II - pessoas idosas, com idade igual ou superior a 60 anos.
§ 1º A dispensação dos medicamentos e/ou correlatos, nos casos previstos nos incisos I e II do "caput", somente será realizada mediante apresentação dos seguintes documentos:
I - do paciente, titular da receita, de documento oficial com foto, o qual conste o seu número de CPF, salvo menor de idade que permite a apresentação da certidão de nascimento; e
II - do representante legal, o qual assumirá, juntamente com o estabelecimento, as responsabilidades pela efetivação da transação: CPF e RG.
§ 2º Considera-se representante legal aquele que for:
I - declarado por sentença judicial;
II - portador de instrumento público de procuração que outorgue plenos poderes ou poderes específicos para aquisição de medicamentos e/ou correlatos junto ao programa;
III - portador de instrumento particular de procuração com reconhecimento de firma, que autorize a compra de medicamentos e/ou correlatos junto ao programa; e
IV - portador de identidade civil que comprove a dependência do menor de idade, titular da receita médica.
§ 3º As farmácias e drogarias deverão providenciar 2 (duas) cópias da documentação prevista no § 1º e § 2º deste artigo no ato da compra, arquivando-as uma em meio físico e outra em meio magnético e/ou arquivo digitalizado no próprio estabelecimento, e mantê-las por 5 (cinco) anos para apresentação sempre que for solicitada.
64.	Para se eximir da responsabilidade pelo registro de dispensação de medicamentos em nome de pessoas falecidas é preciso apresentar a documentação que identifique quem realizou a compra de medicamentos em nome de pessoa falecida, o que não ocorreu.
65.	Embora os responsáveis tenham promovido o recolhimento de R$ 676,26, em 21/8/2017, tal valor não será creditado em seu favor, já que o Tomador de Contas Especial já o havia deduzido do valor original, conforme ressaltado no item "IX" do Relatório do Tomador de Contas nº 293/2020 (peça 51, p. 7) .
66.	Não assiste, dessa forma, razão aos defendentes.
Terceira
67.	Com relação à ocorrência de "apresentação de cupom fiscal, vinculado e/ou receitas médicas com irregularidades", alegam que pode ter ocorrido alguma irregularidade por parte da empresa na operacionalização do Programa Farmácia Popular devido à sua complexidade, mas que nunca teriam agido de má-fé com objetivo de fraudar os cofres públicos, e sempre teriam procurado trabalhar e se pautar segundo as regras e normas que norteiam o Programa Aqui Tem Farmácia Popular.
68.	Alegam ainda que o gestor do PFPB nunca teria oferecido treinamento para instruir as empresas na utilização do programa e, muitas vezes, por falta de orientação e instrução, ocorreriam irregularidades, as quais, no entanto, seriam erros meramente de gestão e pontuais, para os quais a própria norma traria as penalidades.
69.	Alegam que, por mais que tivesse ocorrido alguma irregularidade, o que não seria fraude ou prejuízo ao erário, a própria Portaria que regulamenta o Programa Aqui Tem Farmácia Popular traria que, em casos de irregularidades, a empresa deveria pagar uma multa de até 10%, calculada sobre o montante das vendas efetuadas no âmbito do PFPB referente aos últimos 3 meses completos das transações consolidadas. Alegam, portanto, que se este órgão julgar que teria ocorrido alguma irregularidade, que haja então a aplicação desta multa, e não a prevista no Art. 57 da Lei nº 8443 c/c Art. 267 do RITCU.
Análise
70.	A participação no Programa Farmácia Popular do Brasil - PFPB se dá por meio de adesão, de forma que as farmácias e drogarias que pretendem participar devem atender aos critérios previstos nas Portarias que o regulamentam. A participação não constitui uma obrigatoriedade aos estabelecimentos farmacêuticos, mas sim uma manifestação de vontade, com celebração de convênio entre o estabelecimento e o Ministério da Saúde. As normas instituidoras do PFPB são de consulta pública e devem ser cumpridas pelos estabelecimentos que desejem dele participar, devendo, inclusive, atestar estar cientes de todo o conteúdo e exigências previstas, mediante apresentação de requerimento e assinatura de termo de adesão. 
71.	Para atestar a veracidade e legalidade das dispensações realizadas é obrigatório armazenar e manter, por um prazo de 5 (cinco) anos, as notas fiscais de aquisição dos medicamentos e/ou correlatos do Programa junto aos fornecedores, os cupons fiscais de venda, os cupons vinculados assinados pelos clientes e as respectivas receitas médicas. A ausência ou o vício em qualquer um desses documentos torna impossível atestar a legalidade da dispensação. Tal obrigação decorre da Portaria GM/MS nº 971/2012:
Art. 22. O estabelecimento deve manter por 5 (cinco) anos para apresentação, sempre que necessário, as vias assinadas dos cupons vinculados e cupons fiscais em ordem cronológica de emissão, com arquivamento de 2 (duas) cópias, uma em meio físico e outra em meio magnético e/ou arquivo digitalizado, no próprio estabelecimento.
Art. 23. Para a comercialização e a dispensação dos medicamentos e/ou correlatos no âmbito do PFPB, as farmácias e drogarias devem obrigatoriamente observar as seguintes condições:
I - apresentação pelo paciente, de documento oficial com foto no qual conste o seu número de CPF, e sua fotografia; e
II - apresentação de prescrição médica, no caso de medicamentos, ou prescrição, laudo ou atestado médico, no caso de correlatos, com as seguintes informações:
a) número de inscrição do médico no CRM, assinatura e carimbo médico e endereço do estabelecimento de saúde;
b) data da expedição da prescrição médica; e
c) nome e endereço residencial do paciente. 
§ 1º As farmácias e drogarias deverão providenciar 2 (duas) cópias legíveis da prescrição, laudo ou atestado médico apresentado pelo paciente no ato da compra, arquivando-as uma em meio físico e outra em meio magnético e/ou arquivo digitalizado no próprio estabelecimento, e mantê-las por 5 (cinco) anos para apresentação sempre que for solicitado.
§ 2º Caberá as farmácias e drogarias manter por um prazo de 5 (cinco) anos para apresentação, sempre que necessário, as notas fiscais de aquisição dos medicamentos e/ou correlatos do PFPB junto aos fornecedores, com arquivamento de 2 (duas) cópias, uma em meio físico e outra em meio magnético e/ou arquivo digitalizado, no próprio estabelecimento. 
§ 3º No caso de não ser possível a guarda das cópias dos documentos de que tratam os §§ 1º e 2º em meio magnético e/ou arquivo digitalizado no próprio estabelecimento, as farmácias e drogarias poderão arquivá-las em meio físico na respectiva empresa que a ela presta serviços contábeis ou em outro estabelecimento de sua preferência.
72.	Os alegados erros meramente de gestão são, na verdade, o descumprimento do disposto na Portaria GM/MS nº 971/2012 e caracterizam, conforme o art. 40, prática de irregularidade, devendo o estabelecimento, nos termos do art. 43, recolher aos cofres públicos o débito correspondente ao Valor de Referência repassado pelo Ministério da Saúde nas transações consideradas irregulares, sem prejuízo da multa prevista no art. 45.
73.	Cumpre novamente repisar o fato de que foi assinado Requerimento e Termo de Adesão - RTA, no qual foi requerida a habilitação nas condições estabelecidas pela Portaria GM/MS nº 971/2012, condições dentre as quais está a de possuir pessoal treinado para atuar no PFPB, de acordo com as normas e procedimentos estabelecidos (art. 10, X) , bem como atestaram, por escrito, estar cientes de todo o seu conteúdo e de suas exigências, as quais aceitaram e se comprometeram a cumprir.
74.	 No âmbito do TCU, é considerado de boa-fé o responsável que, embora tenha concorrido para o dano ao erário ou outra irregularidade, seguiu as normas pertinentes, os preceitos e os princípios do direito. A análise, portanto, é feita sob o ponto de vista objetivo, sem que seja necessária a comprovação de má-fé (dolo) , mas apenas da ausência de boa-fé objetiva (Acórdão 7936/2018-TCU-Segunda Câmara, Relator Ministro-Substituto Augusto Sherman) . Dessa forma, não é possível atestar a boa-fé dos responsáveis, já que o dano decorreu justamente do descumprimento das normas e princípios do Programa Farmácia Popular do Brasil - PFPB.
75.	Por fim, quanto à alegação de que a própria norma traria as penalidades, o que dispensaria a aplicação da multa prevista no Art. 57 da Lei nº 8443 c/c Art. 267 do RITCU, cumpre salientar que são penalidades distintas. Enquanto a multa prevista no Art. 42 da Portaria GM/MS nº 971/2012 é aplicada pelo Ministério da Saúde no caso de descumprimento das regras do PFPB, a multa do Art. 57 da Lei nº 8443 c/c Art. 267 do RITCU é aplicada quando o responsável, não tendo recolhido aos cofres públicos o débito correspondente ao valor repassado pelo Ministério da Saúde nas transações consideradas irregulares e, tendo sido instaurada Tomada de Contas Especial, é julgado em débito pelo TCU.
76.	Não assiste, dessa forma, razão aos defendentes.
Culpabilidade
77.	No âmbito do TCU, é considerado de boa-fé o responsável que, embora tenha concorrido para o dano ao erário ou outra irregularidade, seguiu as normas pertinentes, os preceitos e os princípios do direito. A análise, portanto, é feita sob o ponto de vista objetivo, sem que seja necessária a comprovação de má-fé (dolo) , mas apenas da ausência de boa-fé objetiva (Acórdão 7936/2018-TCU-Segunda Câmara, Relator Ministro-Substituto Augusto Sherman) .
78.	Dessa forma, não é possível atestar a boa-fé dos responsáveis, já que o dano decorreu justamente do descumprimento das normas e princípios do Programa Farmácia Popular do Brasil - PFPB. É possível afirmar que os responsáveis tinham consciência da ilicitude dos atos, haja vista terem assinado termo de adesão no qual requereram a habilitação nas condições estabelecidas pela Portaria que rege o Programa, da qual declararam expressamente estar cientes de todo o conteúdo e exigências, tal como a de possuir pessoal treinado para atuar no PFPB, tendo aceitado e se comprometido a cumprir.
CONCLUSÃO
79.	Em face da análise promovida na seção "Exame Técnico", propõe-se rejeitar as alegações de defesa apresentadas pelo estabelecimento comercial Drogaria Central/K. D Fernandes & T. L Dias Ltda. (CNPJ 04.188.609/0001-97) , pelo Sr. Kennedy Dias Fernandes (CPF XXX.439.976-XX) e pela Sra. Terezinha Leide Dias Souza (CPF XXX.890.476-XX) , uma vez que não foram suficientes para sanear as irregularidades a eles atribuídas.
80.	Por fim, inexistindo nos autos elementos que demonstrem a boa-fé dos responsáveis ou a ocorrência de outros excludentes de culpabilidade, conforme exposto na seção "Culpabilidade", devem suas contas ser, desde logo, julgadas irregulares, nos termos do art. 202, § 6º, do Regimento Interno/TCU, procedendo-se à sua condenação em débito e à aplicação da multa prevista no art. 57 da Lei 8.443/1992. 
PROPOSTA DE ENCAMINHAMENTO
81.	Diante do exposto, submetem-se os autos à consideração superior, propondo:
a)	rejeitar as alegações de defesa apresentadas pelo estabelecimento comercial Drogaria Central/K. D Fernandes & T. L Dias Ltda. (CNPJ 04.188.609/0001-97) , pelo Sr. Kennedy Dias Fernandes (CPF XXX.439.976-XX) e pela Sra. Terezinha Leide Dias Souza (CPF XXX.890.476-XX) ;
b)	com fundamento nos arts. 1º, inciso I, 16, inciso III, alíneas "b" e "c", da Lei 8.443/1992 c/c os arts. 19 e 23, inciso III, da mesma Lei, e com arts. 1º, inciso I, 209, inciso II e III, 210 e 214, inciso III, do Regimento Interno, que sejam julgadas irregulares as contas do estabelecimento comercial Drogaria Central/K. D Fernandes & T. L Dias Ltda. (CNPJ 04.188.609/0001-97) , do Sr. Kennedy Dias Fernandes (CPF XXX.439.976-XX) e da Sra. Terezinha Leide Dias Souza (CPF XXX.890.476-XX) , e condená-los, solidariamente, ao pagamento das quantias a seguir especificadas, com a fixação do prazo de quinze dias, a contar das notificações, para comprovar, perante o Tribunal (art. 214, inciso III, alínea "a", do Regimento Interno) , o recolhimento das dívidas aos cofres do Fundo Nacional de Saúde, atualizadas monetariamente e acrescidas dos juros de mora, calculados a partir das datas discriminadas, até a data dos recolhimentos, na forma prevista na legislação em vigor, abatendo-se, na oportunidade, os valores já ressarcidos:
	DATA DA OCORRÊNCIA
	VALOR ORIGINAL
 (R$) 

	15/03/2013
	           3,77 

	05/04/2013
	       330,60 

	19/04/2013
	    1.602,60 

	19/04/2013
	         38,40 

	29/04/2013
	           7,54 

	31/05/2013
	    2.240,70 

	31/05/2013
	         21,60 

	01/06/2013
	           3,77 

	04/06/2013
	    1.363,80 

	04/06/2013
	         40,00 

	05/06/2013
	         25,56 

	28/06/2013
	    3.436,60 

	28/06/2013
	           3,77 

	31/07/2013
	    2.970,60 

	31/07/2013
	           3,77 

	02/09/2013
	    3.041,90 

	01/10/2013
	         10,22 

	01/10/2013
	         21,53 

	02/10/2013
	    4.151,90 

	02/10/2013
	         11,70 

	12/11/2013
	    4.727,70 

	12/11/2013
	           3,77 

	06/12/2013
	    6.368,90 

	06/12/2013
	         30,00 

	06/12/2013
	         31,95 

	06/12/2013
	         26,40 

	06/12/2013
	         11,31 

	30/12/2013
	    4.378,30 

	30/12/2013
	         51,12 

	30/12/2013
	           3,77 

	07/02/2014
	    4.502,40 

	07/02/2014
	         25,56 

	07/02/2014
	           4,80 

	07/02/2014
	           3,77 

	31/03/2014
	    5.527,70 

	31/03/2014
	         48,56 

	31/03/2014
	         17,23 

	09/04/2014
	         88,82 

	09/04/2014
	           3,77 

	16/04/2014
	    6.041,30 

	13/05/2014
	         11,50 

	30/05/2014
	    6.319,90 

	02/06/2014
	  10.737,20 

	06/06/2014
	         25,56 

	06/06/2014
	         17,28 

	04/07/2014
	  16.141,30 

	04/07/2014
	         30,00 

	31/07/2014
	  17.939,80 

	31/07/2014
	           9,60 

	31/07/2014
	       113,10 

	09/09/2014
	  26.252,60 

	09/09/2014
	           4,80 

	09/09/2014
	         60,00 

	09/09/2014
	         25,56 

	02/10/2014
	  38.541,80 

	02/10/2014
	         96,00 

	03/10/2014
	         41,31 

	03/11/2014
	  50.381,80 

	03/11/2014
	         25,20 

	03/11/2014
	         50,40 

	03/11/2014
	           3,77 

	28/11/2014
	  60.758,00 

	28/11/2014
	         25,20 

	28/11/2014
	       128,70 

	28/11/2014
	         55,77 

	14/01/2015
	  61.966,60 

	14/01/2015
	         52,80 

	14/01/2015
	         67,23 

	14/01/2015
	       442,80 

c)	aplicar ao estabelecimento comercial Drogaria Central/K. D Fernandes & T. L Dias Ltda. (CNPJ 04.188.609/0001-97) , ao Sr. Kennedy Dias Fernandes (CPF XXX.439.976-XX) e à Sra. Terezinha Leide Dias Souza (CPF XXX.890.476-XX) , individualmente, a multa prevista no art. 57 da Lei 8.443/1992 c/c o art. 267 do Regimento Interno, com a fixação do prazo de quinze dias, a contar das notificações, para comprovar, perante o Tribunal (art. 214, inciso III, alínea "a", do Regimento Interno) , o recolhimento das dívidas aos cofres do Tesouro Nacional, atualizadas monetariamente desde a data do Acórdão até a dos efetivos recolhimentos, se forem pagas após o vencimento, na forma da legislação em vigor; 
d)	autorizar, desde logo, nos termos do art. 28, inciso II, da Lei 8.443/1992, a cobrança judicial das dívidas, caso não atendidas as notificações;
e)	enviar cópia do Acórdão que vier a ser prolatado à Procuradoria da República no Estado de Minas Gerais, nos termos do § 3º do art. 16 da Lei 8.443/1992, c/c o § 7º do art. 209 do Regimento Interno do TCU, para adoção das medidas cabíveis, e ao Fundo Nacional de Saúde e aos responsáveis, para ciência, e informar-lhes que a deliberação, acompanhada do Relatório e do Voto que a fundamenta, está disponível para a consulta no endereço www.tcu.gov.br/acordaos, além de esclarecer que, caso requerido, o TCU poderá fornecer sem custos as correspondentes cópias, de forma impressa;
f)	informar à Procuradoria da República no Estado de Minas Gerais que, nos termos do parágrafo único do art. 62 da Resolução TCU 259/2014, os procuradores e membros do Ministério Público credenciados nesta Corte podem acessar os presentes autos de forma eletrônica e automática, ressalvados apenas os casos de eventuais peças classificadas como sigilosas, as quais requerem solicitação formal.
II - Parecer do MP-TCU (peça 77) 
Manifesto-me de acordo com o encaminhamento alvitrado pela unidade técnica, porém com uma pequena ressalva.
À peça 74, p. 11, o auditor instrutor afirma que, embora os responsáveis tenham recolhido a importância de R$ 676,26, em 21/8/2017, tal valor não seria creditado a seu favor, porque o tomador de contas especial já o haveria deduzido do valor original.
De fato, à peça 51, p. 7, há a informação de que teria ocorrido esse recolhimento, sendo informado o valor remanescente do débito (R$ 463.818,21) , correspondente ao apurado no demonstrativo à peça 49. Nesse demonstrativo, foi lançado a débito o valor de R$ 464.494,47, calculado no demonstrativo à peça 48, e, a crédito, o valor recolhido pelos responsáveis. 
Ocorre que, quando da citação, a Secex-TCE utilizou exatamente as parcelas registradas a débito no demonstrativo de peça 48, sem considerar o crédito informado à peça 49. O entendimento da Secex-TCE seria válido, caso houvesse lançado a débito o valor apurado à peça 49 (R$ 463.818,21, em 21/8/2017, que já considerava o questionado crédito) e promovido a sua atualização, o que não foi o caso. 
Portanto, divergindo da Secex-TCE, entendo que o valor de R$ 676,26, recolhido em 21/8/2017, deva ser considerado a crédito dos responsáveis."
É o relatório

Altivo Bernardes de Abreu Oliveira (OAB/MG 110.033), representando Terezinha Leide Dias Souza; Altivo Bernardes de Abreu Oliveira (OAB/MG 110.033), representando K. D Fernandes & T. L Dias Ltda.; Altivo Bernardes de Abreu Oliveira (OAB/MG 110.033), representando Kennedy Dias Fernandes.

Subprocurador-Geral Lucas Rocha Furtado.

TOMADA DE CONTAS ESPECIAL. FUNDO NACIONAL DE SAÚDE. PROGRAMA FARMÁCIA POPULAR DO BRASIL - AQUI TEM FARMÁCIA POPULAR. IRREGULARIDADES NA EXECUÇÃO DO PROGRAMA. CITAÇÃO. REJEIÇÃO DAS ALEGAÇÕES DE DEFESA. CONTAS IRREGULARES. DÉBITO. MULTA.

TOMADA DE CONTAS ESPECIAL (TCE)

Unidade de Auditoria Especializada em Tomada de Contas Especial (AudTCE).

Trata-se de tomada de contas especial instaurada pelo Fundo Nacional de Saúde (FNS) em desfavor de K. D Fernandes & T. L Dias Ltda. (Drogaria Central) , solidariamente com Kennedy Dias Fernandes e Terezinha Leide Dias Souza, em razão de irregularidades na administração de recursos do Sistema Único de Saúde (SUS) , no âmbito do Programa Farmácia Popular do Brasil - Aqui Tem Farmácia Popular (PFPB) , no período de 15/3/2013 a 14/1/2015.
2.	A auditoria foi realizada pelo Departamento Nacional de Auditoria do SUS (Denasus) , de 26/9/2016 a 10/2/2017, com a finalidade de avaliar a execução do PFPB junto ao estabelecimento comercial K. D Fernandes & T. L Dias Ltda., localizado no município de Comercinho/MG. A inspeção, com foco no cumprimento das normas estabelecidas pela Portaria GM/MS 971/2012, que dispõe sobre o Programa Farmácia Popular do Brasil e vigente de 15/5/2012 a 27/1/2016, constatou irregularidades que somam R$ 341.553,04, em valores históricos, conforme o Relatório de Auditoria Denasus nº 17041 e seus anexos (peças 1 e 2) . Foi detectado:
a)	registro de dispensação de medicamentos sem notas fiscais que comprovem a aquisição;
b)	registro de dispensação de medicamentos em nome de pessoas falecidas;
c)	apresentação de cupom fiscal, vinculado e/ou receitas médicas com irregularidades.
3.	O detalhamento do débito apurado pelo Denasus consta da peça 1, p. 14-36.
4.	Notificados pelo Denasus em 24/10/2016 (peças 8 e 10) , os responsáveis apresentaram justificativas, as quais lograram afastar parcialmente as irregularidades apontadas.
5.	Esgotadas as medidas da Secretaria Executiva do FNS com vistas ao ressarcimento do erário, conforme notificações aos responsáveis em 14/11/2017 (peças 12, 14 e 16) , instaurou-se a presente tomada de contas especial, cujo relatório do tomador de contas (peça 51) atribuiu a responsabilidade pelas irregularidades à sociedade empresária K. D Fernandes & T. L Dias Ltda., em solidariedade com Kennedy Dias Fernandes e Terezinha Leide Dias Souza, com dano ao erário quantificado originalmente em R$ 341.553,04. Ressalta que houve devolução no valor de R$ 676,26, em 21/08/2017.
6.	No âmbito desta Corte de Contas, em cumprimento ao despacho do secretário da então Secex-TCE (peça 61) , os responsáveis foram regularmente citados pelas irregularidades do item 2 acima, conforme ofícios às peças 65-67, em 16/8/2021.
7.	Os responsáveis apresentaram defesa única (peça 62) , em 2/9/2021, por meio dos seus procuradores, alegando, em síntese: que os beneficiários do programa receberam os medicamentos conforme prescrição médica, não tendo ocorrido venda simulada; que a portaria vigente não exigia a correspondência entre o código de barras preenchido no sistema autorizador e o código de barras do medicamento entregue ao cliente; que quanto à ocorrência de registro de dispensação de medicamentos em nome de pessoas falecidas, a irregularidade teria decorrido em razão da complexidade na execução do programa, falhas internas da empresa e que o sistema era falho nesse controle; e que a empresa pode ter falhado no operacionalização do Programa, possibilitando a ocorrência das demais irregularidades identificadas.
8.	A unidade instrutiva entendeu que tais alegações da defesa não foram suficientes para sanear as irregularidades, considerando que: a farmácia não pode dispensar um medicamento com código EAN diferente do que foi autorizado pelo sistema, cuja aquisição deve ser comprovada com nota fiscal, devendo o código de barras do medicamento adquirido ser igual ao do dispensado, sendo considerada irregularidade a falta da nota fiscal correspondente, nos termos do art. 40 da portaria em vigor; quanto ao registro de dispensação de medicamentos em nome de pessoas falecidas, em que pese o sistema não identificar, à época, o óbito do beneficiário, os artigos 23 e 28 da Portaria GM/MS nº 971/2012 estabeleciam condições que impossibilitavam a ocorrência da irregularidade, que pelo visto, não foram atendidas; e as demais irregularidades ocorreram por descumprimento do disposto na Portaria, com previsão de restituição do dano ao erário e penalização. O estabelecimento comercial atestou estar ciente e ter aceitado todas as condições, ao assinar o requerimento e termo de adesão para participação do PFPB.
9.	A Secex-TCE rejeita as alegações de defesa, propondo que as contas dos responsáveis sejam julgadas irregulares, com a condenação em débito, e aplicação da multa prevista no art. 57 da Lei 8.443/1992. 
10.	Embora os responsáveis tenham promovido o recolhimento de R$ 676,26, em 21/8/2017, correspondente à venda de medicamentos em nome de pessoas falecidas, entendeu a unidade técnica que tal valor não seria creditado em seu favor, já que o tomador de contas já o havia deduzido do valor original, conforme ressaltado no item "IX" do Relatório do Tomador de Contas nº 293/2020 (peça 51, p. 7) .
11.	O Ministério Público junto ao TCU acompanhou a proposta da unidade técnica, ressalvando apenas, no seu parecer (peça 77) , uma falha na citação, que deixou de considerar o valor já recolhido, de R$ 676,27.
12.	Feito esse breve resumo da situação dos autos, acolho a proposta de encaminhamento formulada pela Secex-TCE, com o ajuste proposto pelo MP/TCU, os quais incorporo às minhas razões de decidir. 
13.	Entendo caracterizadas as irregularidades relacionadas pela unidade instrutiva no relatório que precede este voto, falhas essas recorrentes nas auditorias realizadas pelo Denasus em estabelecimentos credenciados no Programa Farmácia Popular do Brasil. Os argumentos da defesa foram devidamente rechaçados pela secretaria especializada.
14.	Seria de se esperar que o estabelecimento comercial cumprisse todas as condições necessárias para o correto processamento das autorizações das dispensações de medicamentos e correlatos, nos moldes da legislação que rege a matéria, o que se demonstrou não ter ocorrido no presente caso. A irregularidade mais relevante é caracterizada pela simulação de venda de medicamentos pelo programa PFPB, os quais são subsidiados pelo governo, sem que haja comprovação da correspondente aquisição do produto entregue ao beneficiário.
15.	Inexistindo nos autos elementos que permitam concluir pela ocorrência de boa-fé ou de outros excludentes de culpabilidade em suas condutas, defendo que as contas de K. D Fernandes & T. L Dias Ltda., Kennedy Dias Fernandes e Terezinha Leide Dias Souza sejam julgadas irregulares e que sejam condenados pelo débito apurado, devendo ser penalizados, ainda, com a multa prevista no art. 57 da Lei 8.443/1992.
16.	A responsabilização do administrador advém do fato de que a legislação estabelece que a relação instituída entre o poder público e o privado, no âmbito do PFPB, tem natureza de convênio. A jurisprudência desta Corte é firme no sentido de que, na gestão dos recursos públicos, as decisões das pessoas naturais que o administram determinam a destinação a ser dada àqueles recursos, de forma que, além da pessoa jurídica, também seus administradores sejam obrigados, pessoalmente, a comprovar a sua regular aplicação.
17.	Procede a ressalva do Parquet Especializado. O valor de R$ 676,27 recolhido pelos responsáveis em 21/8/2017 foi computado durante o cálculo de atualização do débito realizada na fase interna do processo, conforme pode ser observado na página 1, da peça 49. Entretanto, não foi considerado na citação dos responsáveis, na tabela com valores históricos e quantias eventualmente ressarcidas (p. 3,4 e 5, das peças 65, 66 e 67) . O referido crédito está sendo acolhido por este relator.
18.	Em uma rápida análise quanto à prescrição, em função da Resolução-TCU 344/2022, o artigo 2º da norma estabelece que prescrevem em cinco anos as pretensões punitiva e de ressarcimento, contados do termo inicial indicado no seu artigo 4°. Este artigo estipula, em seu inciso IV, que o prazo será contado a partir da data da constatação da irregularidade. Também, no artigo 8º, que ocorre a prescrição intercorrente se o processo ficar paralisado por mais de três anos, pendente de julgamento ou despacho, interrompendo-se por qualquer ato que evidencie o andamento regular do processo.
19.	No caso concreto, com base na citada resolução, não ocorreu qualquer das prescrições, tendo em vista que as irregularidades cometidas de 15/3/2013 a 14/1/2015 foram constatadas em auditoria, com o relatório correspondente datado de 23/2/2017. As notificações de cobrança foram emitidas em 14/11/2017 (peças 12, 14 e 16) , portanto, a menos de cinco anos do termo inicial. Demais atos, como o despacho de instauração da TCE, emitido em 17/6/2020 (peça 44) ; citações, realizadas no âmbito do TCU, em 16/8/2021 (peças 65-67) ; e a instrução que precede este voto (peça 74) , de 12/2/2022, para citar apenas alguns, foram realizados em intervalos inferiores a três anos, o que corrobora a inocorrência da prescrição intercorrente.
Ante o exposto, e tendo em vista a anuência dos titulares da SecexTCE e do representante do Ministério Público junto ao TCU, manifesto-me por que o Tribunal aprove o acórdão que ora submeto à apreciação deste Colegiado.
TCU, Sala das Sessões, em 7 de março de 2023.
AUGUSTO SHERMAN CAVALCANTI 
Relator